臺北高等行政法院判決
　　　　　　　　　　　　　　　　　　 96年度訴字第00213號
　　　　　　　　　　　　　　　.
原　　　告　甲○○
訴訟代理人　林廷隆律師
被　　　告　國防部
代　表　人　乙○○（部長）
訴訟代理人　林志宏律師
上列當事人間因眷舍事件，原告不服行政院中華民國95年11月14
日院臺訴字第0950093459號訴願決定，提起行政訴訟。本院判決
如下：
　　主  文
原告之訴駁回。
訴訟費用由原告負擔。
　　事  實
一、事實概要：
    原告為坐落臺南市慈光十三村原眷戶莫業起之配偶，莫業起
    於民國（下同）86年5 月17日死亡，原告申經被告依國軍老
    舊眷村改建條例（下稱國軍眷改條例）第5 條第1 項規定，
    以89年5 月12日（89）祥祉字第05473 號令核定原告承受輔
    助購宅權益。嗣原告以坐落臺南縣影劇三村原眷戶林俊傑死
    亡，配偶張玉嬌再婚，申經被告以90年7 月3 日（90）祥祉
    字第07764 號令核定輔助購宅權益准由林俊傑之女（即原告
    ）承受。旋被告辦理臺南市慈光十三村改建，輔導該村眷戶
    遷購長榮新城國宅，原告於94年1 月2 日領取輔助購宅款遷
    購該國宅；被告復於94年3 月8 日以勁勢字第0940003106號
    令核定撥發原告臺南縣影劇三村之輔助購宅款，並經原告領
    取。被告所屬陸軍司令部清查時發現原告重複享有權益，呈
    請被告以95年1 月19日勁勢字第0950000997號令註銷90年7
    月3 日（90）祥祉字第07764 號令核定原告承受林俊傑輔助
    購宅權益。原告不服，提起訴願。旋被告以原告承受2 原眷
    戶權益並未違反相關法令規定，惟應依眷改條例第16條第1
    項前段規定認定為1 戶，僅能獲得1 輔助購宅權益，是逕為
    註銷原告承受林俊傑輔助購宅權益確有未當，乃以95年5 月
    3 日勁勢字第0950006271號令撤銷該部勁勢字第0950000997
    號令，並註銷該部勁勢字第0940003106號令有關核撥原告臺
    南縣影劇三村輔助購宅款（下稱原處分）。原告對原處分關
    於註銷該部勁勢字第0940003106號令核撥原告臺南縣影劇三
    村輔助購宅款部分不服，提起訴願，遭決定駁回，遂向本院
    提起行政訴訟。
二、兩造聲明：
  (一)原告聲明求為判決：
    1.訴願決定及原處分關於註銷該部勁勢字第0940003106號令
　　  核撥原告臺南縣影劇三村輔助購宅款部分均撤銷。
    2.訴訟費用由被告負擔。
  (二)被告聲明求為判決：
    1.原告之訴駁回。
    2.訴訟費用由原告負擔。
三、兩造之爭點：
　(一)原告主張之理由：
    1.國軍老舊眷村改建條例係85年2 月5 日經總統令公布施行
      ，而原告之母張玉嬌之眷舍配住，顯在此之前，該條例並
      無剝奪如張玉嬌之況者之居住權益之條文，然「辦理國軍
      老舊眷村改建注意事項」之壹之二、之捌之限制，已然逾
      越母法之規定，應屬違法，原決定引用以剝奪原告為母而
      承受之居住權益，於法自有違誤。
    2.按行政行為應以誠實信用之方法為之，並應保護人民正當
      合理之信賴，行政程序法第8 條有明文規定。本件相關之
      眷舍居住權本係由被告調查核定，再輔助購宅權益應由何
      人享有，亦是由其承辦人員指導辦理，原告與原告之母均
      配合為之，被告空言註銷核撥輔助購宅款權益，而原告或
      老母之權益何在？張玉嬌恍如臨老掃地出門，晴天霹靂，
      人民權益何在？是被告除違背行政程序之誠信原則外，而
      人民因信賴其指導行政下所為遷讓眷村認證，承受居住權
      益衍生之利益，與其註銷核撥輔助購宅款權益所維護公益
      之輕重比較若何，顯亦未據衡量。被告註銷核撥輔助購宅
      款權益處分，尚不能認已符合行政程序法第117 條之規定
      ，其撤銷原告之受益處分，應為違法。
　(二)被告主張之理由：
    1.原告為被告所屬陸軍司令部所轄台南市「慈光十三村」原
      眷戶莫業起之配偶，莫業起於86年5 月17日死亡，原告乃
      依國軍老舊眷村改建條例第5 條第1 項規定，聲請承受原
      眷戶莫業起之原眷戶輔助購宅權益，經陸軍第八軍團司令
      部轉呈至國防部陸軍總司令部，國防部陸軍司令部審核後
      以89年5月24日（八九）伯耐字第二九二九號令，核定原
      告准依國軍老舊眷村改建條例第五條規定以配偶身分承受
      原眷戶莫業起之原眷戶輔助購宅權益。
    2.另原告復為被告所屬陸軍司令部所轄臺南縣影劇三村原眷
      戶林俊傑之長女，因原眷戶林俊傑死亡，而其配偶張玉嬌
      因已改嫁故而不得以配偶身分承受原眷戶林俊傑之輔助購
      宅權益，是原告復以原眷戶林俊傑二代子女之身分，依國
      軍老舊眷村改建條例第5 條第1 項規定，於89年7 月間申
      請承受原眷戶林俊傑之輔助購宅權益，亦經被告所屬陸軍
      總司令部以90年6 月13日（九十）伯耐字第3812號呈文，
      請被告核准原告聲請承受原眷戶林俊傑之輔助購宅權益，
      並經被告90年7 月3 日（九０）祥祉字第07764 號令核准
      在案。
    3.依國軍老舊眷村改建條例第16條第1 項規定，興建住宅社
      區配售原眷戶以一戶為限。另依辦理國軍老舊眷村改建注
      意事項「壹、國軍老舊眷村改建條例第3 條部分二、一戶
      兩舍、一戶多舍、一人（兼指原眷戶及非原眷戶兩者而言
      ）依法承受或受讓二原眷戶以上權益者，均認定為一戶。
      」之規定，原告雖先後以配偶及二代子女之身分分別承受
      臺南市慈光十三村原眷戶莫業起及臺南縣影劇三村原眷戶
      林俊傑之原眷戶權益，本諸前開規定亦僅能認定享有一戶
      原眷戶之權利。被告發覺原告有前開重複行使原眷戶權益
      之事實，且其行使臺南市慈光十三村之原眷戶權益在先，
      已獲配售改建後之臺南市長榮新城國宅，被告乃以95年5
      月3 日勁勢字第0950006271號令，撤銷被告勁勢字第0940
      003106號令核撥臺南縣影劇三村與原告甲○○輔助購宅款
      部分之行政處分。
    4.司法院釋字第485 號解釋指出，國軍老舊眷村改建條例乃
      屬社會政策之立法，應力求福利資源之有效、妥善分配原
      則，並應斟酌受益人之照顧必要性，不得超過達成目的所
      需必要限度而給予明顯過度之照顧。是在就國軍老舊眷村
      改建條例之法律解釋上，同樣亦當注意上開意旨為合憲性
      解釋。而因不同之原因事實而重複符合國軍老舊眷村改建
      條例上所規定得享有輔助購宅權益之資格者，究竟仍僅得
      享有一個輔助購宅權益，還是可因此享有數個輔助助購宅
      權益，國軍老舊眷村改建條例第16條第1 項規定中，已規
      定原眷戶僅能配售一戶改建後之社區住宅，被告為國軍老
      舊眷村改建條例之主管機關，為執行法律自得本於權責訂
      定解釋性行政規則，據而頒布辦理國軍老舊眷村改建注意
      事項，對於法令進行解釋。而辦理國軍老舊眷村改建注意
      事項壹、國軍老舊眷村改建條例第3 條部分二、一戶兩舍
      、一戶多舍、一人（兼指原眷戶及非原眷戶兩者而言）依
      法承受或受讓二原眷戶以上權益者，均認定為一戶。即係
      參酌大法官會議釋字第485 號解釋文及解釋理由書意旨，
      對於得享有國軍老舊眷村改建條例第5 條第1 項前段所定
      輔助購宅權益之受益人，必須注意其照顧之必要性，而不
      得給予明顯過度之照顧，因此對於因不同原因事實重複符
      合得有享有輔助購宅權益資格者，亦即一戶兩舍、一戶多
      舍、一人（兼指原眷戶及非原眷戶兩者而言）依法承受或
      受讓二原眷戶以上權益者，均僅能認定為一戶而享有一個
      輔助購宅權益，以免逾越照顧必要性而給予受益人明顯過
      度之照顧。是本件原告爭執被告所定之辦理國軍老舊眷村
      改建注意事項壹、國軍老舊眷村改建條例第三條部分二、
      一戶兩舍、一戶多舍、一人（兼指原眷戶及非原眷戶兩者
      而言）依法承受或受讓二原眷戶以上權益者，均認定為一
      戶。乃逾越母法規定而為之不必要限制，顯對法令有所誤
      解，並不足採。
    5.原告所憑以領取臺南縣影劇三村輔助購宅款之授益行政處
      分既經撤銷，其所領取款項即對被告構成公法上之不當得
      利，應依行政程序法第127 條之規定將所領款項返還與被
      告，對此被告業已對原告向高雄高等行政法院提起返還臺
      南縣影劇三村輔助購宅款之給付訴訟，並已經高雄高等行
      政法院95年度訴字第176 號判決被告勝訴在案。
　　理  由
一、本件原告起訴時，被告之代表人為李傑，嗣於訴訟進行中變
    更為乙○○，並由新任代表人具狀聲明承受訴訟，核無不合
    ，應予准許。
二、原告起訴主張: 原告之母張玉嬌以遺族身分獲配住臺南縣永
    康影劇三村247 號眷舍，嗣雖與稅世才上校結婚，仍居住上
    開影劇三村眷舍，而原告與莫業起結婚，隨住其配住之臺南
    市慈光十三村眷舍，詎至90年間，被告進行老舊眷村改建，
    忽以與規定不合，協調由原告承受其父林俊傑輔助購宅權益
    ，有關眷舍配住何人及輔助購宅權益由何人享有，均由被告
    所屬調查及核定，其全然配合，被告忽謂註銷權益，忽謂撤
    銷註銷，又註銷核撥，已違誠信原則並忽視保護人民權益正
    當合理信賴所生之狀態，爰提起本件行政訴訟，求為判決如
    聲明所示云云。
三、被告則以：依國軍老舊眷村改建條例第16條第1 項規定，興
    建住宅社區配售原眷戶以一戶為限。另依辦理國軍老舊眷村
    改建注意事項「壹、國軍老舊眷村改建條例第3 條部分二、
    一戶兩舍、一戶多舍、一人（兼指原眷戶及非原眷戶兩者而
    言）依法承受或受讓二原眷戶以上權益者，均認定為一戶。
    」之規定，原告雖先後以配偶及二代子女之身分分別承受臺
    南市慈光十三村原眷戶莫業起及臺南縣影劇三村原眷戶林俊
    傑之原眷戶權益，僅能認定享有一戶原眷戶之權利。被告發
    覺原告有重複行使原眷戶權益之事實，且其行使臺南市慈光
    十三村之原眷戶權益在先，已獲配售改建後之臺南市長榮新
    城國宅，乃以原處分撤銷被告勁勢字第0940003106號令核撥
    臺南縣影劇三村與原告輔助購宅款，並無違誤，是原告之訴
    為無理由，求為判決駁回原告之訴等語，資為抗辯。
四、按「本條例所稱原眷戶，係指領有主管機關或其所屬權責機
    關核發之國軍眷舍居住憑證或公文書之國軍老舊眷村住戶。
    」「原眷戶享有承購依本條例興建之住宅及由政府給與輔助
    購宅款之權益。原眷戶死亡者，由配偶優先承受其權益；原
    眷戶與配偶均死亡者，由其子女承受其權益，餘均不得承受
    其權益。」「興建住宅社區配售原眷戶以一戶為限；．．．
    。」「原眷戶可獲之輔助購宅款，以各直轄市、縣（市）轄
    區內同期改建之國軍老舊眷村土地，依國有土地可計價公告
    土地現值總額百分之六十九點三為分配總額，並按其原眷戶
    數、住宅興建成本及配售坪型計算之。分配總額達房地總價
    以上者，原眷戶無須負擔自備款，超出部分，撥入改建基金
    ；未達房地總價之不足款，由原眷戶自行負擔。前項原眷戶
    自行負擔部分，最高以房地總價百分之二十為限，其有不足
    部分，由改建基金補助。．．．。」「原眷戶放棄承購改建
    之住宅，自願領取前條之輔助購宅款後搬遷者，從其意願。
    」國軍老舊眷村改建條例第3 條第2 項、第5 條第1 項、第
    16條第1 項、第20條第1 項、第2 項及第21條，分別定有明
    文。又「壹、國軍老舊眷村改建條例第三條部分．．．二、
    一戶兩舍、一戶多舍、一人（兼指原眷戶及非原眷戶兩者而
    言）依法承受或受讓二原眷戶以上權益者，均認定為一戶。
    ．．．」辦理眷改注意事項第1 項第2 款亦有明文規定。
五、首開事實欄所述之事實，有被告95年1 月19日勁勢字第0950
    000997號函、國防部陸軍總司令部89年5 月24日（89）伯耐
    字第2929號令、90年6 月13日（90）伯耐字第3812號函、94
    年3 月17日邢節字第0940002276號函、原告申購長榮新城國
    宅切結書、點交同意書、國民住宅受領證、權狀具領清單、
    被告申請承受影劇三村原眷戶林俊傑之輔助購宅權益案卷資
    料、影劇三村改建基地原眷戶各項輔助款清冊等件附卷可稽
    ，為可確認之事實。
六、歸納兩造上述之主張，本件爭執之重點在於：辦理國軍老舊
    眷村改建注意事項」之壹之二、之捌之規定，有無逾越國軍
    老舊眷村改建條例授權之範圍？原處分有無違反信賴保護原
    則? 茲分述如下:
(一)、按「憲法第七條平等原則並非指絕對、機械之形式上平等，
    而係保障人民在法律上地位之實質平等，立法機關基於憲法
    之價值體系及立法目的，自得斟酌規範事物性質之差異而為
    合理之區別對待。促進民生福祉乃憲法基本原則之一，此觀
    憲法前言、第一條、基本國策及憲法增修條文第十條之規定
    自明。立法者基於社會政策考量，尚非不得制定法律，將福
    利資源為限定性之分配。國軍老舊眷村改建條例及其施行細
    則分別規定，原眷戶享有承購依同條例興建之住宅及領取由
    政府給與輔助購宅款之優惠，就自備款部分得辦理優惠利率
    貸款，對有照顧必要之原眷戶提供適當之扶助，其立法意旨
    與憲法第七條平等原則尚無牴觸。惟鑒於國家資源有限，有
    關社會政策之立法，必須考量國家之經濟及財政狀況，依資
    源有效利用之原則，注意與一般國民間之平等關係，就福利
    資源為妥善之分配，並應斟酌受益人之財力、收入、家計負
    擔及須照顧之必要性妥為規定，不得僅以受益人之特定職位
    或身分作為區別對待之唯一依據；關於給付方式及額度之規
    定，亦應力求與受益人之基本生活需求相當，不得超過達成
    目的所需必要限度而給予明顯過度之照顧。立法機關就上開
    條例與本解釋意旨未盡相符之部分，應通盤檢討改進。」司
    法院釋字第485 號解釋揭櫫在案。國軍老舊眷村改建條例第
    5 條第1 項規定固賦予原眷戶死亡時，得由其配偶或子女承
    受原眷戶得享有之眷村改建輔助購宅之權益；然於同1 人承
    受2 個以上原眷戶權益之情形下，基於眷改條例第5 條第1
    項後段係以照顧遺眷為目的，此種具備多種遺眷身份競合之
    情形，國家當祇要給予該遺眷1 個眷村改建之輔助購宅權益
    ，即足以達到照顧該遺眷之目的，否則若謂此種情形，該遺
    眷可以承購數個住宅及獲得數個輔助購宅款，顯已過度照顧
    ，自非眷改條例之立法意旨。辦理眷改注意事項第1 項第2
    款規定：「一戶兩舍、一戶多舍、一人（兼指原眷戶及非原
    眷戶兩者而言）依法承受或受讓二原眷戶以上權益者，均認
    定為一戶。．．．。」即本斯旨訂定。被告主張上開辦理眷
    改注意事項逾越母法之規定，損害其權利云云，並不可採。
(二)、再者，同一眷村改建權益人不論是否承購改建之住宅，其可
    獲取之購宅輔助祇限1 次，換言之，選擇承購改建住宅者，
    其獲取之輔助購宅款係充作購屋款，而不承購改建住宅者，
    則可領取輔助購宅款後搬遷，此觀前引眷改條例第20條及第
    21條規定自明。是眷改條例第20條及第21條之輔助購宅款乃
    屬同一權益，是同一眷戶或同一遺眷，不論有無承購改建之
    住宅，僅能獲取一次輔助購宅款之權益，至為明灼。原告於
    94年2 月間既以「慈光十三村」原眷戶莫起業輔助購宅權益
    承受人身分，表明行使承購長榮新城國宅之權利，因而承購
    長榮新城國宅即門牌台南市○區○○里○○路○ 段41巷36號
    2 樓之2 之房屋，並於94年2 月25日點交完畢，業已受到眷
    改條例之照顧，乃被告復以94年3 月8 日勁勢字第09400031
    06號令准原告以「影劇三村」原眷戶林俊傑權益承受人身分
    ，核發其輔助購宅款2,595,004 元，揆諸前揭辦理眷改注意
    事項之規定，顯係違法。
(三)、按「違法行政處分於法定救濟期間經過後，原處分機關得依
    職權為全部或一部之撤銷；其上級機關，亦得為之。但有下
    列各款情形之一者，不得撤銷︰一、撤銷對公益有重大危害
    者。二、受益人無第119 條所列信賴不值得保護之情形，而
    信賴授予利益之行政處分，其信賴利益顯然大於撤銷所欲維
    護之公益者。」「授予利益之行政處分，其內容係提供一次
    或連續之金錢或可分之給付者，經撤銷、廢止或條件成就而
    有溯及既往失效之情形時，受益人應返還因該處分所受領之
    給付，．．．。」行政程序法第117 條及第127 條第1 項分
    別定有明文。原告明知其已行使「慈光十三村」之輔助購宅
    權益，因而獲得輔助購得長榮新城國宅，竟又違法具領被告
    核發之「影劇三村」輔助購宅款，縱非故意亦有重大過失，
    加以被告撤銷上開違法授益行政處分所欲維護之公益亦大於
    原告之信賴，自無信賴保護原則之適用。是被告於查得上情
    後，以原處分撤銷其94年3 月8 日勁勢字第0940003106號令
    核發台南縣「影劇三村」原告輔助購宅款之違法授益行政處
    分，自屬有據。
七、綜上所述，原告所訴各節，均非可採。被告以原告承受2 原
    眷戶權益，依眷改條例第16條第1 項前段規定，認定為1 戶
    ，僅能獲得1 輔助購宅權益，以原處分註銷被告勁勢字第09
    40003106號令有關核撥原告臺南縣影劇三村輔助購宅款，核
    無違誤，訴願決定遞予維持，亦無不合。原告仍執前詞，訴
    請撤銷，為無理由，應予駁回。
據上論結，本件原告之訴，為無理由，依行政訴訟法第98條第1
項，判決如主文。
中　　華　　民　　國　　96　　年    8 　月　   16     日
                        第一庭審判長 法  官  王立杰
                                     法  官  劉錫賢
                                     法  官　林惠瑜
上為正本係照原本作成。
如不服本判決，應於送達後20日內，向本院提出上訴狀並表明上
訴理由，如於本判決宣示後送達前提起上訴者，應於判決送達後
20日內補提上訴理由書（須按他造人數附繕本）。
中　　華　　民　　國　　96　　年　　8　 月　   16    日
                                     書記官  劉道文
